【裁判字號】    93,訴,772
【裁判日期】    951130
【裁判案由】    分割共有物
【裁判全文】
臺灣嘉義地方法院民事判決               93年度訴字第772號
原      告  丁○○
            癸○○
            己○○
訴訟代理人  戊○○
上三原告共
同訴訟代理人  蕭世芳律師
被      告  甲  ○
訴訟代理人  乙○○
被      告  午○○
            寅○○
            辰○○○
訴訟代理人  巳○○
被      告  丑○○
            卯○○
兼上二人訴  子○○
            丙○○
            庚○○
訴訟代理人  林芳榮律師
複代理人    吳秋永律師
被      告  壬○○
            辛○○○
上列當事人間分割共有物事件，本院於中華民國95年11月27日言
詞辯論終結，判決如下：
    主  文
兩造共有坐落嘉義縣朴子巿內厝段八九地號，地目：旱，面積○
點二○二七公頃應分割為如後附圖一所示，編號一部分面積○點
○○一七公頃按兩造如附表所示之應有部分比例維持共有；編號
二部分面積○點○○五一一六公頃歸原告丁○○取得；編號三部
分面積○點○一六七五公頃歸被告寅○○取得；編號四部分面積
○點○二○八三八公頃歸被告丙○○取得；編號五部分面積○點
○○一○二六公頃歸被告甲○取得；編號六部分面積○點○○○
七八三公頃歸被告丑○○、卯○○、子○○按如附表所示之應有
部分比例維持共有；編號七部分面積○點○二○八一一公頃及編
號十四部分面積○點○○四三五○公頃歸被告壬○○取得；編號
八部分面積○點○○四八三公頃歸被告午○○取得；編號九部分
面積○點○一一九二九公頃歸被告辰○○○取得；編號十部分面
積○點○二二二○八公頃歸原告癸○○取得；編號十一部分面積
○點○三九六九七公頃歸被告辛○○○取得；編號十二部分面積
○點○一三三二一公頃歸原告己○○取得；編號十三部分面積○
點○三九三四一公頃歸被告庚○○取得。
訴訟費用由兩造各依附表所示應有部分比例負擔。
    事 實 及 理 由
壹、程序部分
一、被告甲○、午○○、辰○○○、丑○○、卯○○、子○○、
    辛○○○、壬○○經合法通知，均未於最後言詞辯論期日到
    場，核無民事訴訟法第386 條各款所列情形，爰依原告聲請
    ，由其一造辯論而為判決。
二、按訴訟繫屬中為訴訟標的之法律關係，雖移轉於第三人，於
    訴訟無影響。但第三人如經兩造同意，得聲請代當事人承當
    訴訟，民事訴訟法第254條第1項定有明文。查本件於原告起
    訴時黃清水、黃清田、黃清元、黃清得（下稱黃清水等4 人
    ）原為共有人之一，嗣於本件訴訟繫屬中黃清水等4 人分別
    將其應有部分均移轉登記予壬○○及被告丙○○；又被告黃
    雙福段亦於本件訴訟繫屬中將其應有部分均移轉登記予被告
    丙○○；被告黃萬福則將其應有部分均移轉登記予辛○○○
    ，有卷附之土地登記謄本在卷可憑，茲由壬○○、丙○○、
    辛○○○於訴訟繫屬中聲明承當訴訟，並經兩造之同意，合
    於前開法律之規定，應予准許。
貳、實體部分
一、原告起訴主張：
    坐落嘉義縣朴子市○○段89地號，地目：旱，面積2,027 平
    方公尺土地（下稱系爭土地）為兩造共有，權利範圍各如附
    表所示。上開土地依法並無不得分割之限制，兩造亦無不得
    分割之約定，茲因兩造協議分割不諧，爰依法訴請裁判分割
    ，並聲明：兩造共有坐落嘉義縣朴子巿內厝段89地號，地目
    ：旱，面積0.2027公頃准予原物分割。其中如附圖一（嘉義
    縣朴子地政事務所95年2月23日複丈成果圖）所示編號1部分
    面積0.0017公頃按兩造應有部分之比例維持共有；如附圖一
    所示編號2部分面積0.005116公頃歸原告丁○○取得；如附
    圖一所示編號3部分面積0.01675公頃歸被告寅○○取得；如
    附圖一所示編號4部分面積0.020838公頃歸被告丙○○取得
    ；如附圖一所示編號5部分面積0.001026公頃歸被告甲○取
    得；如附圖一所示編號6部分面積0.000783公頃歸被告丑○○、卯○○、子○○依其應有部分之比例維持共有；如附圖
    一所示編號7部分面積0.020811公頃及編號14部分面積
    0.004350公頃歸被告壬○○取得；如附圖一所示編號8部分
    面積0.00483公頃歸被告午○○取得；如附圖一所示編號9部
    分面積0.011929公頃歸被告辰○○○取得；如附圖一所示編
    號10部分面積0.022208公頃歸原告癸○○取得；如附圖一所
    示編號11部分面積0.039697公頃歸被告辛○○○取得；如附
    圖一所示編號12部分面積0.013321公頃歸原告己○○取得；
    如附圖一所示編號13部分面積0.039341公頃歸被告庚○○取
    得。
二、被告方面：
  (一)被告甲○、寅○○、丙○○：均表示同意被告庚○○之分割
    方案（如嘉義縣朴子地政事務所95年2月23日複丈成果圖所
    示）。
  (二)被告午○○、辰○○○、丑○○、卯○○、子○○、辛○○○、壬○○未於最後言詞辯論期日到場，據其前之陳述略以
    ：
    1.被告午○○：希望依其現使用位置分割。
    2.被告丑○○、卯○○、子○○：渠等3人希望維持共有。
    3.被告辰○○○：只要分在其房屋目前坐落的位置即可。
    4. 被告壬○○未於最後言詞辯論期日到場，亦未以言詞或
       書狀為任何陳述。
三、本院之判斷：
  (一)按各共有人，得隨時請求分割共有物。但因物之使用目的不
    能分割或契約訂有不分割之期限者，不在此限。共有物之分
    割，依共有人協議之方法行之。分割之方法，不能協議決定
    者，法院得因任何共有人之聲請，命為原物分配或變價分配
    ，民法第823 條第1 項、第824 條第1 、2 項定有明文。查
    系爭土地依使用目的並無不能分割之情事，且兩造亦無不能
    分割之約定，是系爭土地既無法協議分割，則揆諸上述之說
    明，故原告訴請分割系爭土地請求分割共有物，核無不合。
  (二)次按分割共有物，以消滅共有關係為目的，法院裁判分割共
    有土地時，除因該土地內部分土地之使用目的不能分割（如
    道路）或部分共有人仍願維持其共有關係，應就該部分土地
    不予分割或准許該部分共有人成立新共有關係外，應將土地
    分配於各共有人單獨所有（最高法院69年臺上字第1831號判
    例參照）。本件被告丑○○、卯○○、子○○表示仍願維持
    共有，參照上開判例意旨，爰使被告丑○○、卯○○、子○○就分割後之土地維持共有關係。
  (三)復按法院就共有物為裁判分割時，應依民法第824條為適當
    之分割，即考慮各當事人之聲明、共有物之性質、使用現狀
    、經濟效用及全體共有人之利益等公平決定之。又法院因共
    有人不能協議而命為共有物之分割時，依民法第824條第2、
    3 兩項之規定，固不限於何方法，惟如何使分割後各部分之
    經濟價額，其應有部分之比值相當，要當予以顧及，以符公
    平原則。最高法院69年度台上字第3100號、51年台上字第
    1268 號著有裁判要旨可參。復按共有物之分割，不得純以
    使用現狀為分割之唯一標準，法院為顧及全體共有人之利益
    認為以不全依使用現狀分割為宜，所決定之分割方法，縱使
    部分共有人因此而受有損害，仍不得因之指為違法；而法院
    裁判分割共有物，除應斟酌共有人之利害關係及共有物之性
    質外，尚應斟酌共有物之價格、經濟效用以及全體共有人之
    利益等公平決之；換言之，裁判上定共有物之分割分法，法
    院有審酌共有物各種情形，顧及共有人全體利益而自由裁量
    之權，不受任何當事人主張之拘束，最高法院49年臺上字第
    2569號判例、71年度台上字第2825號判決及81年度台上字第
    31號判決可資參照。經查：系爭土地約呈三角形，位於嘉義
    縣朴子市○○路及文化北路交岔口，東面臨寬約23米之北通
    路，西面臨寬約23米之文化北路（臺19線），南面均鄰他人
    農田，系爭土地上建物位置詳如附圖二，業經本院勘驗無訛
    ，並經嘉義縣朴子地政事務所複丈製成複丈成果圖在卷可稽
    。本院斟酌系爭土地之形狀雖非方正，然兩面均面臨寬闊之
    馬路，以及兩造使用系爭土地之現況及位置，兩造應有部分
    之比例所占之面積，兩造之意願，系爭土地分割後之各部分
    之經濟價值，其應有部分之比值相當等，認將系爭土地分割
    為如後附圖一所示，較符合各共有人之全體利益，爰分割系
    爭土地如主文所示。
四、末按敗訴人之行為，按當時之訴訟程度，為伸張或防衛權利
    所必要者，因該行為所生之費用，法院得酌量情形，命勝訴
    之當事人負擔其一部訴訟費用，民事訴訟法第81條第2款定有
    明文。本件敗訴之人所為之主張行為，係本於共有人身份伸
    張權利所必要，爰定兩造之訴訟費用負擔如附表所示。
五、據上論結，依民事訴訟法第385條第1項前段、第78條、第81
    條第2款、第85條第1項但書，判決如主文。
中    華    民    國    95    年    11    月    30    日
                  民一庭法  官      劉瓊雯
以上正本證明與原本無異
如對本判決上訴須於判決送達後20日內向本院提出上訴狀
中    華    民    國    95    年    12    月    1     日
                        書記官      王立梅
┌───────────────────────────┐
│附表：                                                │
├─────────────┬─────────────┤
│共有人                    │應有部分                  │
├─────────────┼─────────────┤
│丁○○                    │12336分之314              │
├─────────────┼─────────────┤
│寅○○                    │12分之1                   │
├─────────────┼─────────────┤
│丙○○                    │00000000分之0000000       │
├─────────────┼─────────────┤
│甲○                      │12336分之63               │
├─────────────┼─────────────┤
│丑○○、卯○○、子○○    │丑○○12336分之16         │
│                          │卯○○12336分之16         │
│                          │子○○12336分之16         │
│                          │合計：12336分之48         │
├─────────────┼─────────────┤
│辛○○○                  │1200分之237               │
├─────────────┼─────────────┤
│午○○                    │308400分之7411            │
├─────────────┼─────────────┤
│辰○○○                  │217165分之12888           │
├─────────────┼─────────────┤
│癸○○                    │12336分之1363             │
├─────────────┼─────────────┤
│壬○○                    │00000000分之0000000       │
├─────────────┼─────────────┤
│庚○○                    │0000000分之408050         │
├─────────────┼─────────────┤
│侯柏松                    │694928分之46055           │
└─────────────┴─────────────┘


司法院資訊處製作；財團法人民間司法改革基金會備份。
